【裁判字號】    89,上訴,2706
【裁判日期】    890707
【裁判案由】    山坡地保育利用條例等
【裁判全文】
臺灣高等法院刑事判決                  八十九年度上訴字第二七六號
    上  訴  人
    即  被  告  己○○
    選任辯護人  田鴻鈞
右上訴人，因山坡地保育利用條例等案件，不服臺灣台北地方法院，八十九年度訴字
第四二二號，中華民國八十九年七月七日第一審判決（起訴案號：臺灣台北地方法院
檢察署八十八年偵字第一九○二三、二二六○三、二五六六號，八十九年偵字第二五
八五號）提起上訴，本院判決如左：
    主      文
上訴駁回。
    事      實
上訴人即被告己○○明知祭祀公業林坦齊所有，出租予其父劉山興（業於民國七十二
年十月一日死亡）之台北縣新店市○○段十二份小段第三二之二、三四、三四之一、
三七、三七之一等土地，及乙○○、戊○○所有之同小段第三六號、第一一七號土地
，均業經台灣省政府報請行政院核定公告列屬山坡地，並經台北縣政府按照非都市土
地使用分區計劃，製定非都市土地使用分區圖，編訂為林業或農牧用地，報經上級主
管機關核備後，實施管制，竟仍於八十七年上旬（跨越八十七年一月九日）違反上開
管制，且未經乙○○、戊○○之同意，即於上開土地如附圖Ａ、Ｂ、Ｃ、Ｄ、Ｅ、Ｆ
、Ｇ（乙○○所有）、Ｈ（戊○○所有）、Ｉ、Ｊ、Ｋ、Ｌ（戊○○所有）、Ｓ、Ｔ
（乙○○所有）等部分所示土地，設置水泥道路（含木造走廊）、磚造水池等工作物
與貨櫃屋、磚造屋、雞舍等建築物，並未經乙○○之同意，即於附圖Ｒ部分所示土地
墾殖果園，嗣經台北縣政府於八十八年九月七日以八八北府地四字第三三二五七五號
函令其於文到後十五日內恢復原狀，詎己○○於同月十四日收受送達後，竟又另行起
意，拒不依限拆除建築物恢復土地原狀。案經台北縣政府、台北縣警察局新店分局分
別移請，及台北縣政府另移請台灣板橋地方法院檢察署檢察官呈請台灣高等法院檢察
署令轉台灣台北地方法院檢察署檢察官偵查起訴。
    理      由
一、訊據上訴人即被告己○○除辯稱系爭水泥道路、磚造水池、磚造屋係其父劉山興
    之前所設置之外，對於上開其餘犯行坦承不諱。經原審法院傳喚證人即祭祀公業
    林坦齊之管理人丙○○到庭，證人丙○○業證述「八十七年五、六月間聽說被告
    在山上蓋房子，我有去現場阻止被告，他執意繼續動工，我確定之前上面只有種
    植一些果樹，而且根本沒有水泥路，我到場時建物及水泥路均尚未完成。以前運
    送作物都是靠人力，而且山下的道路也是五、六年前才開的，之前山上根本不可
    能有水泥路」等語綦詳，參諸自台灣台北地方法院檢察署八十九年度偵字第二五
    八五號卷附八十八年九月十七日拍攝之照片觀之，系爭水泥道路顯屬新穎，磚造
    水池、磚造屋等亦非破舊，又被告係於八十七年十一月十七日始遷居台北縣新店
    市○○路一四八之一號，並有法務部戶役政連結作業系統查詢報表一紙附卷可稽
    ，系爭水泥道路、磚造水池及磚造屋，自亦係被告於八十七年上旬所一併設置無
    訛，上開所辯核係卸責之詞，不足採信。此外，被告前揭犯行，另據證人乙○○
    、戊○○於偵查中證述並未同意被告使用渠等上開土地明確，並有土地登記謄本
    七件、非都市土地使用分區圖及土地複丈成果圖各一件、台北縣新店市違規使用
    山坡地查報表、台北縣新店市非都市土地違規使用案件處理查報表、台北縣山坡
    地違規使用查報與取締案件會勘紀錄、台北縣政府八八北府地四字第三三二五七
    五號函、掛號郵件回執、台北縣新店市公所八八北縣店民字第三七八０九號函（
    載明被告未依限恢復原狀）等影本各一紙、檢察官履勘現場筆錄暨照片三十張、
    台北縣警察局新店分局拍攝照片十七張等在卷足憑。上訴中，經傳喚證人乙○○
    、戊○○、庚○○、甲○○、丁○○、丙○○訊問之結果，亦與上證同，也有筆
    錄於卷，可資考見（見本院卷八十九年十月十八日筆錄），從而事證明確，被告
    犯行堪以認定。
二、原審法院認為被告己○○違反土地使用分區管制，於附圖Ａ、Ｂ、Ｃ、Ｄ、Ｅ、
    Ｆ、Ｇ、Ｈ、Ｉ、Ｊ、Ｋ、Ｌ、Ｓ、Ｔ等部分所示土地，設置水泥道路（含木造
    走廊）、磚造水池等工作物與貨櫃屋、磚造屋、雞舍等建築物，且未依台北縣政
    府之令依限恢復原狀，所為係犯區域計劃法第二十二條之罪。又被告未經土地所
    有人乙○○、戊○○之同意，即於附圖Ｇ（乙○○所有）、Ｈ（戊○○所有）、
    Ｌ（戊○○所有）部分所示土地，修建水泥道路（含木造走廊），且開發附圖Ｔ
    部分（乙○○所有）所示土地建築雞舍，及另於附圖Ｒ部分（乙○○所有）所示
    土地墾殖果園之犯行，則係違反山坡地保育利用條例第十條之規定，應成立同條
    例第三十四條第一項之罪。被告上開二犯行，犯意各別，罪名有異，應分論併罰
    之。因而援引上開法條及有關法律之規定，併審酌被告犯罪之動機、目的、手段
    、品行、智識程度、所生危害及犯罪後之態度等一切情狀，就違反土地使用分區
    管制使用土地，不依該管轄（市）政府限期拆除建築物恢復土地原狀之命令部分
    ，處有期徒刑貳月；就違反在他人山坡地內，不得擅自墾殖及從事道路之修建、
    建築用地之開發之規定部分，處有期徒刑柒月，附圖Ｇ、Ｈ、Ｌ部分所示水泥道
    路、附圖Ｒ部分所示果園及附圖Ｔ部分所示雞舍均沒收。併定應執行刑為有期徒
    刑八月，附圖Ｇ、Ｈ、Ｌ部分所示水泥道路、附圖Ｒ部分所示附圖Ｔ部分所示雞
    舍均依法宣告沒收。至於公訴人雖認被告於附圖Ａ、Ｂ、Ｃ、Ｄ、Ｅ、Ｆ、Ｉ、
    Ｊ、Ｋ、Ｍ、Ｎ、Ｏ、Ｐ、Ｑ、Ｓ等部分所示土地，設置水泥道路（含木造走廊
    ）、磚造水池等工作物、貨櫃屋、磚造屋、雞舍等建築物與果園之行為，亦犯山
    坡地保育利用條例第三十四條第一項之罪，及被告於附圖Ｍ、Ｎ、Ｏ、Ｐ、Ｑ、
    Ｒ等部分所示土地墾殖果園之行為，而未依限恢復土地原狀之行為，亦係犯區域
    計劃法第二十二條之罪，惟按：（一）山坡地保育利用條例第三十四條第一項之
    罪，須行為人在公有或他人山坡地內，擅自墾殖、占用或從事該條例第九條之開
    發、經營或使用，始得成立；既以「擅自」為其構成要件之要素，自應限於行為
    人無正當權源而擅自在他人所有之山坡地從事前揭開發行為之情形，始得成立，
    否則行為人縱違反約定之方法使用土地，仍不得以該罪相繩。本件附圖Ａ、Ｂ、
    Ｃ、Ｄ、Ｅ、Ｆ、Ｉ、Ｊ、Ｋ、Ｍ、Ｎ、Ｏ、Ｐ、Ｑ、Ｓ等部分所示土地均屬祭
    祀公業林坦齊所有，前出租被告之父劉山興使用，劉山興死後，出租人祭祀公業
    林坦齊並未合法通知其繼承人中止租約等情，業據證人丙○○到庭證述明確，並
    有土地登記謄本五件在卷可稽，是被告既為劉山興之繼承人，應有使用上開土地
    之正當權源無訛，則揆諸前揭說明，被告雖違反約定方法使用上揭土地，所為仍
    與山坡地保育利用條例第三十四條第一項犯罪之構成要件有間。（二）至附圖Ｍ
    、Ｎ、Ｏ、Ｐ、Ｑ、Ｒ等部分所在之台北縣新店市○○段十二份小段第三四之一
    、三四、三四之一、一一七、三六等土地，原即編定為林業或農牧用地，有土地
    登記謄本五件在卷為憑，參諸本件台北縣新店市違規使用山坡地查報表、台北縣
    新店市非都市土地違規使用案件處理查報表、台北縣山坡地違規使用查報與取締
    案件會勘紀錄、台北縣政府八八北府地四字第三三二五七五號函、掛號郵件回執
    、台北縣新店市公所八八北縣店民字第三七八０九號函（載明被告未依限恢復原
    狀）等公文，均未提及被告墾殖果樹之行為，有上開各文件影本各一紙附卷可稽
    ，被告於上開土地墾殖果樹之行為，自無何違反土地使用分區管制之可言，而顯
    與區域計劃法第二十二條之構成要件有間。此外，復查無其他積極證據，足認被
    告前開行為，另涉山坡地保育利用條例第三十四條第一項或區域計劃法第二十二
    條之罪，此部分不能證明被告犯罪，惟此部分若成立犯罪，各與其上揭經論罪科
    刑之山坡地保育利用條例第三十四條第一項同項及區域計劃法第二十二條犯罪間
    ，有實質上一罪之關係，爰不另為無罪之諭知，並於末詳為闡明。經核認事用法
    量刑，於法皆無不合。被告上訴意旨否認犯罪云云，非有理由，應予駁回。
據上論斷，應依刑事訴訟法第三百六十八條，判決如主文。
本案經檢察官陳維練到庭執行職務。
中    華    民    國    八十九    年      十一      月    十六          日
                          臺灣高等法院刑事第一庭
                              審判長法  官  李  相  助
                                    法  官  蔡  光  治
                        法  官  王  振  興
右正本證明與原本無異。
如不服本判決應於收受送達後十日內向本院提出上訴書狀，其未敘述上訴之理由者並
得於提起上訴後十日內向本院補提理由書（均須按他造當事人之人數附繕本）。
                                    書記官  賴  淑  真
中    華    民    國    八十九    年      十一      月    十七          日
本案論罪科刑法條全文附錄：
區域計劃法第二十二條
各級區域建設拉住行委會或辦理其任務之單位依第十九條所為協助或建議，各有關機
關及事業機構應盡量配合辦理。其屬於區域公共設施分期建設計畫及經費概算者，各
有關機關編製施政計畫及年度預算時應配合辦理。
山坡地保育利用條例第十條
在公有或他人山坡地內，不得擅自墾殖、占用或從事前條第一款至第九款之開發、經
營或使用。
山坡地保育利用條例第三十四條第一項
違反第十條規定者，處六月以上五年以下有期徒刑，得併科新臺幣六十萬元以下罰金
。


司法院資訊處製作；財團法人民間司法改革基金會備份。
